臺灣雲林地方法院民事判決
110年度訴字第327號
原      告  張毓俊  
訴訟代理人  施裕琛律師
被      告  張英隆  
訴訟代理人  葉榮棠律師
上列當事人間請求返還借款事件，本院於民國110年11月2日言詞
辯論終結，判決如下:
    主      文
被告應給付原告新台幣壹佰肆拾萬元，及自民國一百一十年七月
二十三日起至清償日止，按週年利率百分之五計算之利息。
訴訟費用由被告負擔。
本判決於原告供擔保新台幣肆拾柒萬元後得假執行，但被告得預
供擔保新台幣壹佰肆拾萬元後，免為假執行。
    事實及理由
一、原告主張略以:
㈠、被告前於民國108年10月15日、11月11日因資金周轉發生問題
    而分別向原告借款新台幣（下同）30萬元、140萬元（下稱
    系爭二筆款項），均由原告土庫鎮農會馬光分部、帳號0000
    0000000000號帳戶（下稱系爭農會帳戶）轉帳匯予被告供其
    無償使用。詎原告109年後屢次催討，被告僅曾於109年12月
    21日還款30萬元外，即未再清償，所餘債款140萬元屢經催
    討均不置理、避不見面，原告嗣於110年5月13日依民法第47
    8條規定以存證信函催告於1個月後履行清償，被告已於同年
    月17日收受催告，迄今仍置之不理。而自109年催討迄今已
    逾年，期待受償遙遙無期，不得已提起本件訴訟，請求返還
    借款。
㈡、對於被告抗辯之陳述:
　⒈被告曾經委託原告處理土地登記事務，但報酬只有幾千元，
    沒有這麼大筆的金額，而且都是被告給付原告。若依被告所
    述，被告應該要給付原告比較多的錢才對，為何現在是原告
    反而給被告更多的錢?且借貸是一個要物契約，不需要書面
　　，在有交付款項的事實，應認原告已盡舉證責任，法律關係
    有千百萬種，如果被告否認，應該由被告主張並舉證是什麼
    法律關係。原告既有交付金錢之事實，縱無法律上之原因，
    亦屬不當得利。
  ⒉前因訴外人黃俊達向被告借款，雙方有委託原告就該債權債
    務辦理抵押權設定登記，為排除設定登記期間之風險（登記
    後才付款），被告曾透過原告交付借貸款項予黃俊達固然屬
    實。惟被告竟拼湊其借款予黃俊達之關係、及其向原告借款
    之兩件事，似乎是指原告轉帳170萬元予被告是為了幫黃俊
    達清償債務？然原告無緣無故何以要幫黃俊達清償債務？且
    如果因此黃俊達已經清償完畢，該抵押權何以均未塗銷，迄
    之後被告遭訴外人即抵押土地之繼受人羅宇盛向本院提起10
　　8年度訴字第第666號請求確認確認抵押權不存在等事件（下
    稱前案），經本院判決羅宇盛勝訴後，被告向臺灣高等法院
    臺南分院（下稱台南高分院）提起上訴後，該案兩造於台南
    高分院審理期間，與訴外人黃俊達以109年度上移調字第110
    號達成調解（下稱系爭調解事件）？被告根本未曾將其印鑑
    章交付原告辦理塗銷，而前案之被告、黃俊達及所有證人，
    均無人稱原告幫黃俊達清償170萬元，及黃俊達已清償完畢
    之事實，被告於前案亦拒絕塗銷該抵押權登記，何來本件有
    其答辯所述之情節？且如果原告有幫忙還錢，則原告應是最
    大的利害關係人，應該讓原告參與調解，然該案卻由被告直
    接與黃俊達成立調解，甚不合理。
  ⒊本件是被告當初說黃俊達還沒有還錢，被告急需用錢，所以
    才跟原告借錢，被告說黃俊達還錢後會馬上還款，後來就沒
    有下文，被告之後有匯款30萬元給原告，是不是就是被告跟
    黃俊達在高院和解後所給付的款項，原告不得而知，如果是
    原告幫黃俊達還錢，被告何必清償給原告?應該是黃俊達要
    清償給原告才是。故被告所辯，顯與事實不符等語。
㈢、並聲明:
　⒈被告應給付原告140萬元，及自訴狀繕本送達之翌日起至清償
    日止，按周年利率5%計算之遲延利息。
  ⒉訴訟費用由被告負擔。
  ⒊願供擔保請准宣告假執行。
二、被告抗辯:
㈠、按「民事訴訟如係由原告主張權利者，應先由原告負舉證之
    責，若原告先不能舉證，以證實自己主張之事實為真實，則
    被告就其抗辯事實即令不能舉證，或其所舉證據尚有疵累，
    亦應駁回原告之請求。」、「請求履行債務之訴，除被告自
    認原告所主張債權發生原因之事實外，應先由原告就其主張
    此項事實，負舉證之責任，必須證明其為真實後，被告於其
    抗辯事實，始應負證明之責任，此為舉證責任分擔之原則。
　　」最高法院著有17年上字第917號、43年台上字第377號判例
    可資參照。再按金錢交付之原因甚多，當事人主張有金錢借
    貸關係存在，除須證明有金錢之交付外，尚須就雙方借貸意
    思表示互相一致，負舉證之責，若僅證明有金錢之交付而未
    證明借貸意思表示一致者，尚不能認為有金錢借貸關係存在
　　，亦有最高法院81年度台上字第2372號判決可供參照。系爭
    二筆款項因為原告是土地代書，被告經常委託原告處理抵押
    放款及不動產買賣事務，款項都是經過原告轉交，所以系爭
    二筆款項是上開事務的款項，不是兩造間的借貸關係。原告
    雖提出存摺轉帳紀錄，以證明有交付金錢之事實，惟系爭二
    筆款項並非借款，原告亦未提出借據以證兩造間有使用借貸
    之合意，被告否認於108年間向原告借款140萬元之事實，否
    認兩造間有借貸關係存在，應由原告負舉證責任。
㈡、又按訴狀送達後，原告不得將原訴變更或追加他訴，民事訴
    訟法第255條第1項訂有明文。本件原告起訴主張清償借款，
    於110年9月7日庭訊中追加不當得利，二者之基礎事實完全
    不同，自有礙被告之防禦及訴訟之終結，被告不同意之。
㈢、被告於105年12月間貸款300萬元予黃俊達，黃俊達用以償還
    訴外人廖永順、廖永想之債務，餘款支付黃俊達，此項抵押
    權登記代書手續及款項交付，均經由原告為之。黃俊達借得
    上開款項後一直無力繳納利息，又因另有債務，乃於107年
    間以借新還舊方式，再向原告借款500萬元，抵押登記手續
    及款項交付，均經由原告為之。至108年間，黃俊達仍無力
    支付利息、500萬元之抵押貸款，本利合計已達780萬元左右
　　，原告乃邀被告及黃俊達在其事務所協調，三方同意由黃俊
    達給付被告670萬元後清償塗銷，以便黃俊達以850萬元左右
    出賣抵押之土地給訴外人羅宇盛，所有手續仍由原告處理。
    上開670萬元由黃俊達於108年9月30日給付130萬元、於108
    年10月28日給付370萬元；再由原告於108年10月15日轉帳30
    萬元、108年11月11日轉張140萬元，至此已獲清償。被告亦
    將抵押權塗銷文件交原告，以辦理塗銷手續，故系爭二筆轉
    帳並非借款，而係原告轉手黃俊達清償500萬元之抵押權之
    款項至明。
㈣、嗣羅宇盛就上情對被告向本院提起前案訴訟後，經本院判決
    羅宇盛勝訴，被告提起上訴後，兩造於台南高分院審理期間
　　以系爭調解事件成立調解，因被告已獲清償，乃將此30萬元
    調解案款，於109年12月21日轉帳予原告，並非系爭二筆款
    項之部分清償。且原告曾於台南高分院法官訊問時證述其還
    被告500萬元本金外，尚欠170萬元未還，並證稱「有部分的
    錢經過我的存摺，因為這塊土地之前有跟另一債權人廖永順
    借款，後來向張英隆借款，一部分償還前債權人即廖永順，
    300萬元之前是跟廖永順借的，廖永順的錢是我這邊還的」
    等語，可見被告委託原告辦理抵押、借款及還款之交付，均
    由原告轉手交付，原告匯款30萬元、170萬元後，被告即將
    抵押權塗銷所需文件交付原告，原告遲未辦理塗銷，應係原
    告之責等語。
㈤、並聲明:
　⒈原告之訴及假執行之聲請均駁回。
　⒉訴訟費用由原告負擔。
　⒊如受不利之判決願供擔保，請准免予假執行。　　
三、兩造不爭執事項及主要爭點：
㈠、不爭執事項:
  ⒈原告有在108年10月15日及108年11月11日分別自系爭農會帳
    戶轉帳匯款30萬元及140萬元到被告之銀行帳戶。
  ⒉被告有於109年12月21日匯款30萬元到原告系爭銀行帳戶。
㈡、主要爭點:　　
  ⒈原告匯款到被告的銀行帳戶的系爭款項，是否是原告借予被
    告之款項？
  ⒉被告匯款到原告系爭銀行帳戶30萬元，是否為了償還原告所
    主張之借款？
  ⒊雙方如果不是借款及還款的法律關係，那是什麼法律關係？
    應該由誰負舉證責任？　
　⒋系爭款項是否被告委託原告處理土地買賣或辦理土地抵押登
    記等的款項？
四、得心證之理由:　
㈠、查原告分別在108年10月15日及108年11月11日自系爭銀行帳
    戶轉帳30萬元及140萬元到被告之銀行帳戶，而被告亦於109
    年12月21日轉帳30萬元到原告系爭農會帳戶等情，為兩造所
    不爭執，並有原告提出之系爭農會帳戶存摺（含內頁）影本
    在卷可證（本院卷第13-21頁），足信無誤。
㈡、原告主張其上開轉帳給被告之系爭款項，係被告向其借用之
    借款，而被告轉帳給原告之30萬元，則係清償部分借款，餘
    140萬借款未清償等情，為被告所否認，並以前詞置辯。經
    查:
　⒈被告辯稱系爭款項是因為原告是土地代書，被告經常委託原
    告處理抵押放款及不動產買賣事務，款項都是經過原告轉交
　　，所以系爭款項是上開事務的款項，不是兩造間的借款云云
　　。然為原告所否認，而被告不能提出其委託原告出售何筆土
    地並代收多少之價款，已難認屬實。且被告所辯其委託原告
    辦理土地登記事宜云云，則應該是被告給付原告報酬，而非
    原告給付被告，被告所辯顯無法說明系爭款項之原因事實，
    難以採信。
　⒉又被告抗辯系爭款項，是因訴外人黃俊達至108年間，無力清
    償其抵押貸款500萬元之本利合780萬元，經原告邀請被告及
    黃俊達在其事務所協調，三方同意由黃俊達給付被告670萬
    元後清償塗銷，以便黃俊達出售抵押之土地給訴外人羅宇盛
    。上開670萬元由黃俊達於108年9月30日給付130萬元、於10
    8年10月28日給付370萬元；再由原告於108年10月15日轉帳3
    0萬元、108年11月11日轉張140萬元，至此已獲清償。被告
    亦將抵押權塗銷文件交付原告，以辦理塗銷手續云云。然與
    其在前案，即訴外人羅宇盛於108年11月18日對被告訴請確
    認上開抵押權不存在等事件中所辯稱:「黃俊達確實有向我
    借款500 萬元，我錢匯給代書即證人張毓俊，證人張毓俊再
    匯款給證人黃俊達…黃俊達最近雖有還我本金500 萬元，但
    利息、違約金均未清償，所以不同意塗銷系爭抵押權設定登
    記等語。」不符，有前案卷宗暨判決載明可按。且前案經本
    院第一審判決被告應將系爭抵押權登記予以塗銷後，被告不
    服，向台南高分院提起上訴，請求廢棄原判決，並駁回該案
    被上訴人在第一審之訴等情，亦有其上訴狀載明附台南高分
    院109年度上字第190號卷宗可按。被告上開所辯，顯與事實
    不符。況如被告上開所辯屬實，則被告為何又於109年12月2
    1日轉帳30萬元到原告系爭農會帳戶?被告迄未說明其給付該
    款項之原因，被告上開所辯，顯前後矛盾。
　⒊且被告辯稱原告曾於台南高分院證述其還被告500萬元本金外
    ，尚欠170萬元未還云云。然為原告所否認，而被告只籠統
    稱引用該案卷宗云云，未能指明該案卷宗之頁數及原告於何
    日期之證述;且遍觀原告於該案之證述筆錄，並無有上開內
    容之記載，亦無可採。
　⒋而被告所辯原告於前案證稱:「有部分的錢經過我的存摺，因
    為這塊土地之前有跟另一債權人廖永順借款，後來向張英隆
    借款，一部分償還前債權人即廖永順，300萬元之前是跟廖
    永順借的，廖永順的錢是我這邊還的」云云，雖為原告所是
    認，然該證言係證述被告將借予黃俊達之部份借款，經原告
    之手代借款人黃俊達清償前債權人廖永順之證述，亦核與被
    告所辯原告所交付之系爭款項，係代黃俊達償還借款予被告
    之抗辯無關。
　⒌綜上所述，被告雖否認系爭款項為借款，然均無法合理說明
    其受給付之法律上原因，則原告主張係兩造間之借款，應足
    認屬實。
㈢、又按消費借貸之借用人應於約定期限內，返還與借用物種類
　　、品質、數量相同之物，未定返還期限者，借用人得隨時返
    還，貸與人亦得定一個月以上之相當期限，催告返還，民法
    第478條定有明文。本件係屬未定期限之消費借貸，而原告
    主張其已於110年5月13日以存證信函催告被告於1個月後履
    行清償，業經被告於同年月17日收受，惟未清償等情，為被
    告所不爭執，並有原告提出之郵局存證信函用紙暨掛號郵件
    收件回執等影本為證（本院卷第23-27頁），足信屬實。則
    原告請求被告返還未清償部分之借款140萬元，自屬有據。
㈣、末按應付利息之債務，其利率未經約定，亦無法律可據者，
    週年利率為百分之五。給付有確定期限者，債務人自期限屆
    滿時起，負遲延責任。給付無確定期限者，債務人於債權人
    得請求給付時，經其催告而未為給付，自受催告時起，負遲
    延責任。其經債權人起訴而送達訴狀，或依督促程序送達支
    付命令，或為其他相類之行為者，與催告有同一之效力。遲
    延之債務，以支付金錢為標的者，債權人得請求依法定利率
    計算之遲延利息。但約定利率較高者，仍從其約定利率，民
    法第203條、第229條第2項及第233條第1項分別定有明文。
    因此，原告就被告應給付之金額，請求自起訴狀繕本送達翌
    日即110 年7月23日起至清償日止，按週年利率百分之五計
    算之利息，於法有據。
五、從而，原告本於消費借貸之法律關係，請求被告給付140萬
    元，及自110 年7月23日起至清償日止，按週年利率百分之
    五計算之利息，為有理由，應予准許。
六、本件事證已臻明確，兩造其餘攻擊防禦方法及舉證，經審酌
    均與本件判決結果不生影響，爰不一一論述，併此敘明。
七、兩造均陳明願供擔保，請准宣告假執行及免為假執行，均核
    無不合，爰分別酌定相當之擔保金額宣告之。
八、結論:本件原告之訴為有理由，爰判決如主文。
中　　華　　民　　國　　110 　年　　11　　月　　16　　日
                  民事第一庭    法  官  黃一馨

以上正本係照原本作成
如對本判決上訴，須於判決送達後廿日內向本院提出上訴狀。如
委任律師提起上訴者，應一併繳納上訴審裁判費。
中　　華　　民　　國　　110 　年　　11　　月　　16　　日
                                書記官　鄭夙惠